臺灣桃園地方法院民事判決　　　　　　　95年度訴字第1909號
原　　　告　乙○○
訴訟代理人　左自奎律師
被　　　告　甲○○
訴訟代理人　李盛賢律師
上列當事人間請求清償債務事件，於民國96年9 月26日言詞辯論
終結，本院判決如下：
    主  文
被告應給付原告新臺幣壹佰貳拾萬元，及自民國九十五年十一月
八日起清償日止，按年息百分之五計算之利息。
訴訟費用由被告負擔。
本判決於原告以新臺幣肆拾萬元為被告供擔保後，得假執行；但
被告以新臺幣壹佰貳拾萬元為原告供擔保後，得免為假執行。
    事實及理由
一、本件原告起訴主張：
  (一)兩造為親姊弟關係（原告後為賴家人收養），被告前於民國
    81年11月之前與其配偶許玉幸即陸續共同向原告借款新臺幣
    （下同）1,365,000 元（以下稱另筆借款）未清償，迨至81
    年11月間被告因需錢清償積欠他人債務，遂再向原告借款15
    0 萬元（以下稱系爭借款），許玉幸並願就先前所借未還之
    另筆借款，另立借據及本票交予原告（此部分債權業經鈞院
    93年度訴字第1057號、臺灣高等法院94年度上易字第129 號
    民事判決原告勝訴確定，下稱另案），原告因顧念手足親情
    ，乃提供所有坐落桃園縣龍潭鄉○○○段110 之234 地號土
    地及其上建物之所有權狀、印鑑證明等證件及印章，交由被
    告向訴外人新竹國際商業銀行股份有限公司（原名為新竹區
    中小企業銀行股份有限公司，惟於96年7 月2 日起又因合併
    ，改名為渣打國際商業銀行股份有限公司，以下稱渣打銀行
    ）龍潭分行抵押貸款120 萬元及信用貸款30萬元，並於81年
    11 月19 日由被告自銀行提領（其中之145 萬元），兩造並
    約定每月借款本息應由被告按期繳納。詎料，被告於83年12
    月19 日 清償完信用貸款30萬元後，餘120 萬元部分，則自
    82年4 月間起即有陸續延遲繳納利息情事，迨至84年間原告
    因銀行催繳，方知其情，遂於同年7 月27日代為一次全部清
    償完畢，被告自應返還原告所代償之借款120 萬元，惟經催
    討，猶未獲置理。
  (二)上開另筆借款係許玉幸前自79年間起陸續向原告借貸之金額
    ，迨至81年間被告再為本件借款時，原告始要求被告就另筆
    借款部分開立借據，而本件借款因當時貸款尚未核撥下來，
    故就此部分借款被告不願先立借據，至貸款撥付進來由被告
    領款取走後，被告反而拒不為理會開立借據予原告等語。為
    此，爰依民法第474 條之規定，提起本件訴訟，並聲明：除
    供擔保之金額外，如主文所示。
二、被告則以：
  (一)被告並未向原告借款，實係被告之配偶許玉幸前於81年11月
    間向原告調借現金，原告乃於同年11月4 日提供其所有上開
    房地設定最高限額抵押權170 萬元，向渣打銀行抵押借貸12
    0 萬元及信用貸款30萬元，供作許玉幸生意上之週轉。但因
    原告曾於76年5 月7 日將上開房地設定最高限額抵押權264,
    00 0元予訴外人台灣土地銀行股份有限公司（下稱土地銀行
    ），當時尚有抵押貸款135,000 元末清償，需先償還並塗銷
    該抵押權登記後，渣打銀行方同意撥付抵押借貸120 萬元及
    信用貸款30萬元，許玉幸遂代原告清償所欠土地銀行之餘額
    貸款135,000 元，旋於81年11月16日辦妥該抵押權塗銷登記
    。扣除許玉幸代原告清償抵押貸款135,000 元部分後，許玉
    幸實際僅向原告借款僅有1,365,000 元。
  (二)又原告向渣打銀行借款150 萬元，應按月償還貸款之本息，
    係由許玉幸直接存入原告在渣打銀行龍潭分行之活期存款存
    摺帳號00000000000 戶內，由貸款銀行扣款，許玉幸代原告
    清償之金額，分述如下：
    (1)30萬元信用貸款部分：
      查原告設於渣打銀行之房貸帳號：0000-0000 、信貸帳號
      ：0000-00000等戶內，由許玉幸繳交本利之日期及金額明
      細表，內載81年11月19日撥款30萬元，按月繳交本息7,57
      5 元，至83年12月19日尚有本金188,520 元，經許玉幸代
      原告一次繳清後，30萬元之信貸本金及利息即告全部清償
      。扣除許玉幸向原告借款1,365,000 元，許玉幸之借款額
      應減為1,065,000 元。
    (2)120萬元房屋貸款部分：
      許玉幸於83年1 月7 日向台灣中小企業銀行提領40萬元及
      84年3 月17日向合作金庫提領50萬元，及另筆160,000 元
      先後將該三筆款項作為返還原告借貸之本金，許玉幸早已
      全數清償。否則，豈有時隔將近十年，原告始求償之理等
      語置辯。
  (三)原證1 取款憑條係伊所寫的，是伊老婆委託伊去取款的。並
    聲明：駁回原告之訴；如受不利判決，願供擔保，請准宣告
    免為假執行。
三、得心證理由：
  (一)原告主張其於81年11月19日提供所有坐落桃園縣龍潭鄉○○
    ○段110 之234 地號土地及其上建物向渣打銀行抵押貸得12
    0 萬元及信用貸款30萬元，上開款項中之145 萬元係由被告
    於同日填具取款憑條領取；上開信用貸款部分業於83年12月
    19日清償完畢，另120 萬擔保貸款於84年間清償完畢等事實
    ，業據其提出建築改良物登記簿、土地登記簿、跨行電匯證
    明條、取款憑條、活期存款存摺封面暨收支明細表、放款結
    清帳戶明細表等影本各1 份為證，並為被告所不爭執，應堪
    信為真實。
  (二)原告主張系爭抵押貸款120 萬元部分，被告自82年4 月間起
    即有陸續延遲繳納利息情事，迨至84年7 月27日始原告代為
    一次全部清償，被告則以前揭情詞置辯。從而，本件之爭點
    厥為：(1)系爭借款與原告另案對許玉幸請求之另筆借款是否
    同一？(2)若非同一債務，系爭借款係何人所借？(3)系爭借款
    是否已清償？爰析述如下：
    (1)本件原告主張之借款原係150 萬元，其中30萬元之信用貸
      款部分被告已清償，已如上述。又原告於另案主張之另筆
      借款係許玉幸所借之1,365,000 元，此並有許玉幸簽立之
      本票及借據附另案一審卷（第79、80頁）可稽。此2 筆借
      款金額及借款人名義均不相同，已難認此2 筆借款係同一
      借款。被告雖主張上開150 萬元借款與原告於另筆借款為
      同一筆借款（因扣除許玉幸先代償原告房地原抵押借款13
      5,000 元），惟此為原告所否認。被告就此有利之事實並
      未能舉證證明，且其以訴訟代理人身分於另案中為相同之
      主張，惟不為法院所採納，此有被告提出之另案本院及台
      灣高等法院判決可稽（本院卷第29至40頁）。是被告上開
      主張，自難採信。
    (2)按當事人主張有利於己之事實者，就其事實有舉證之責任
      ，民事訴訟法第277 條前段定有明文。復按原告於起訴原
      因已有相當之證明，而被告於抗辯事實並無確實證明方法
      ，僅以空言爭執者，當然認定其抗辯事實之非真正，而應
      為被告不利益之裁判（最高法院18年上字第1679號判例意
      旨參照）。原告於81年間向渣打銀行龍潭分行所借之150
      萬元於81年11月19日撥款至原告於該分行開設之帳戶後係
      由被告自該帳戶提領其中之145 萬元等情，已如上述；至
      於其餘5 萬元則留存帳戶內，供銀行按月扣款支付上開15
      0 萬元貸款之本息（其中120 萬抵押貸款部分僅付利息）
      ，至82年2 月19日該帳戶剩餘4,689 元存款時，始由人按
      月存入一定款項（大多為2 萬元）供銀行扣款等情，亦有
      原告之帳戶存褶（本院卷第17至20頁）可稽。而被告於另
      案一審時擔任該案被告許玉幸之訴訟代理人，其於93年9
      月7 日言詞辯論時提出並引用之民事答辯狀中即主張：「
      被告許玉幸之夫甲○○於81年11月間因積欠他人一筆債務
      急需清償，而向原告商量借其．．土地及房屋設定抵押借
      款，．．被告之夫（甲○○）取用120 萬元並．．至83年
      11 月7日被告之夫甲○○領出其在台企戶頭之40萬元清償
      該竹企之借款，．．但因原告是被告之夫甲○○親的三姐
      ，故從未提防未取回120 萬之借據，．．本案始末均係由
      被告之夫甲○○與乙○○姊弟間之借貸」等語（另案一審
      卷第18、24、25頁）。雖此為被告於另案以訴訟代理人身
      分之陳述，惟其陳述既係主張原告上開81年11月19日向渣
      打銀行抵押借款120 萬元係轉借予伊，非其配偶許玉幸，
      此應可視同為被告於另案之自白。是系爭借款係被告所借
      ，應可認定。雖被告於本件審理時以「當時我是弄錯的，
      確實是我太太借的」等語辯解（本院卷第86頁），惟「當
      事人就系爭事實，在另案曾為合法之自認者，非別有確切
      可信之反對憑證，法院自可援為本案認定事實之根據」（
      最高法院20年上字第724 號判例意旨參照）。被告與許玉
      幸係夫妻關係，且系爭借款又係被告親自至銀行提領，該
      筆借款究係何人所借，如此簡單明瞭之事實，焉有錯誤之
      可能？況且，參酌上開答辯狀從頭到尾一再重覆：錢是甲
      ○○所借、所領、所用、所還，該筆借款係原告與甲○○
      間之借貸，與許玉幸無關。被告空言為上開主張，要係臨
      訟卸責之詞，不足採信。是原告主張系爭借款係被告所借
      ，應可信為真實。
    (3)至被告辯稱因許玉幸曾代原告清償土地銀行之抵押借款13
      5,000 元後，餘1,365,000 元乃為許玉幸實際向原告借貸
      之金額，除系爭信用貸款30萬元已清償外，此亦為原告所
      自認，餘1,065,000 元，許玉幸業於83年1 月7 日、84年
      3 月17日各提領40萬元、50萬元及另筆16萬元交付原告為
      清償等語置辯。惟被告上開主張為原告所否認。被告對此
      有利於己之事實未舉證以實其說，自難採信。再以原告固
      以其所有之上開房地於81年間向渣打銀行設定最高限額抵
      押權170 萬元無誤，有桃園縣大溪地政事務所93年9 月29
      日溪地登字第0930007845號覆函所附上開房地之申請抵押
      登記之資料附於另案原審卷第35頁可按，惟該抵押貸款其
      中之120 萬元係於84年7 月27日一次予以清償完畢，有原
      告提出上開跨行電匯證明條、申請書影本（本院95年度促
      字第47945 號支付命令卷第9 頁、本院卷第24頁）及渣打
      銀行龍潭分行93年1 月2 日竹商銀龍潭字函所附繳款明細
      1 紙（另案一審卷第93頁以下）可稽，與被告主張業由許
      玉幸分別於83年11月7 日、同年3 月17日提領現金40萬元
      及50萬元清償之情狀不符，此並有渣打銀行龍潭分行94年
      6 月2 日竹商銀龍潭字第09400192號函覆83年11月7 日原
      告之帳戶並未存入40萬元及84年3 月17日亦未存入50萬元
      可佐（見另案二審卷第55頁），則被告辯稱已清償40萬元
      及50萬元之事實，自無可取。至於，被告主張許玉幸於不
      詳日期另提領16萬元返還原告云云，惟被告於另案一審93
      年9 月7 日審理時就此主張「剩下的16萬元是原告自己去
      清償後塗銷抵押權登記」等語（另案一審卷第18頁），其
      前後陳述顯然矛盾，亦不足採。是被告主張系爭借款業已
      全部清償完畢，為無理由，不足採信。
  (三)綜上所述，原告主張被告於81年11月19日以由其向渣打銀行
    龍潭分行貸款150 萬元借予被告之方式，向其借款150 萬，
    除於83年間清償其中30萬元外，尚餘120 萬元未清償，其依
    借貸關係，請求被告清償上開借款，為有理由。另給付無確
    定期限者，債務人於債權人得請求給付時，經其催告而未為
    給付，自受催告時起，負遲延責任，其經債權人起訴而送達
    訴狀，或依督促程序送達支付命令，或為其他相類之行為者
    ，與催告有同一之效力。遲延之債務，以支付金錢為標的者
    ，債權人得請求依法定利率計算之遲延利息，又應付利息之
    債務，其利率未經約定，亦無法律可據者，週年利率為5%，
    民法第229 條第2 項、第233 條第1 項前段、第203 條分別
    定有明文。查本件原告原係聲請本院核發支付命令，經被告
    聲明異議後移送本院民事庭審理，而被告係於95年11月7 日
    收受支付命令繕本之送達，有送達回證可據（本院支付命令
    卷第17頁），而被告迄未償還系爭抵押貸款120 萬元而負有
    清償義務，應自收受該支付命令之翌日起始負遲延責任。故
    原告併請求被告自支付命令送達之翌日即95年11月8 日起至
    清償日止，按週年利率5%計算之利息，於法有據。
四、從而，原告依消費借貸之法律關係，請求被告給付120 萬元
    ，及自95年11月8 日起至清償日止，按週年利率5%計算之利
    息，為有理由，應予准許。
五、兩造就本件訴訟所涉及之其他攻擊防禦方法，均於本件判決
    之結果不生影響，故不一一論列，併此敘明。
六、兩造均陳明願供擔保，聲請宣告假執行及免為假執行，經核
    尚無不合，爰分別酌定相當擔保金額宣告之。
七、據上論結，本件原告之訴為有理由，依民事訴訟法第78條、
    第390 條第2 項、第392 條第2 項，判決如主文。
中　　華　　民　　國　　96　　年　  10　　月　　26　　日
                  民事第二庭法　官　潘進順
上為正本係照原本作成。
如對本判決上訴，須於判決送達後20日內向本院提出上訴狀。
中　　華　　民　　國　　96　　年　 10　　 月　　29　　日
                            書記官　黃進傑
